---
title: Previsão de Séries Temporais com o R
author: Pedro Nascimento de lima
date: '2018-10-10'
slug: previsao-de-series-temporais-com-o-r
categories:
  - R
tags:
  - Previsão de Demanda
  - Séries Temporais
  - Suavização Exponencial
header:
  caption: 'Utilizando Modelos de Suavização Exponencial no R'
  image: ''
---


```{r setup, include=FALSE}
knitr::opts_chunk$set(echo = TRUE, fig.align='center' ,warning = FALSE, message = FALSE, fig.height = 3)
```

Este arquivo foi utilizado como arquivo de apoio à aulas ministradas sobre previsão de demanda utilizando o R. Para um tramento mais aprofundado sobre o tema, recorrer ao livro [Forecating: Principles and Practice](https://otexts.org/fpp2/).


## Sobre o R
- O R é um ambiente de computação estatística, com mais de 13 mil pacotes publicados.
- Cada um destes pacotes tem um fim específico. Neste curso, utilizaremos principalmente as bibliotecas 'forecast' e o fpp2. Ambos os pacotes são utlizados no livro  [Forecating: Principles and Practice](https://otexts.org/fpp2/).

## Passos para Realizar Previsões

1. Faça um gráfico dos dados;
2. Selecione uma função para a previsão;
3. Estime os parâmetros da função;
4. Avalie a Qualidade do modelo de previsão;
5. Selecione e implemente o melhor modelo encontrado.


## Instalando Bibliotecas no R
- Instale E carregue as bibliotecas que iremos utilizar nesta aula rodando estes comandos:

```{r eval=FALSE, echo=TRUE}
bibliotecas = c("forecast", "fpp2", "readxl")

install.packages(bibliotecas)

# Caso encontre algum erro, rode o install packages separadamente para cada biblioteca:
install.packages("forecast")
install.packages("fpp2")
install.packages("readxl")
```
Antes de começar, carregue as bibliotecas:

```{r}
library(forecast)
library(fpp2)
library(readxl)
```

## Trabalhando com a Primeira Série

- Observe as série gold:
```{r echo = TRUE, fig.align='center'}
# A série temporal "gold" foi carregada pela biblioteca forecast.
autoplot(gold)
```


## Padrões em séries temporais
 - Tendência: Os dados possuem uma tendência geral de aumento ou queda (exemplo: Crescimento da população).
 - Sazonalidade: Os dados se comportam de modo similar, obedecendo padrões com **durações fixas** (exemplo: venda de ovos de páscoa).
 - Ciclicidade: A série possui um comportamento variando em ciclos, porém **sem duração fixa** (exemplo: ciclos econômicos.).

## Observando outras series temporais
```{r fig.align='center'}
# Produção de Lâ na Austrália
autoplot(woolyrnq) 
```

## Observando outras series temporais
```{r fig.align='center'}
# Produção de Gás na Austrália
autoplot(gas) 
```

## Observando o a Sazonalidade das Séries
```{r fig.align='center'}
# A função frequency determina a frequência da série. 
# Para dados sazonais, irá definir o período dominante da sazonalidade, 
# e para dados em ciclos, a duração média dos ciclos.
frequency(gas) 
```


## Observando Gráficos Sazonais
Observando a série temporal:

```{r fig.align='center'}
# Produção de Gás na Austrália
autoplot(a10) + ylab("Demanda Anti-Diabeticos")
```

Observando um gráfico sazonal:
```{r fig.align='center'}
ggseasonplot(a10) 
```

Observando um gráfico sazonal "polar":
```{r fig.align='center'}
ggseasonplot(a10, polar = T)
```

Observando a Venda de Cerveja:
```{r fig.align='center'}
beer <- window(ausbeer, start = 1992)
autoplot(beer) + ylab("Venda de Cerveja")
```

Observando a Venda de Cerveja e sua Sazonalidade:
```{r fig.align='center'}
ggseasonplot(beer) 
```

Mais uma forma de visualizar a demanda sazonal:
```{r fig.align='center'}
ggsubseriesplot(beer)
```

## Criando Objetos 'ts' para Séries Temporais a partir de dados reais

Para manipular séries temporais no R, é interessante criar objetos do tipo 'ts'. Podemos criar objetos a partir de arquivos do excel, csv, bases de dados, ou mesmo APIs públicas.

Podemos utilizar a biblioteca 'readxl' para ler arquivos do excel:
```{r, out.width="100%"}
library(readxl)
dados_excel = readxl::read_xlsx(path = "2018-10-10-previsao-serie-temporais/VendasCarros.xlsx", sheet = "Dados")
head(dados_excel)
```
## Transformando um Data Frame em uma Série Temporal
- Para trabalhar com séries temporais, iremos transformar esta tabela:
```{r, out.width="100%"}
ts_vendas = ts(data = dados_excel$VendasCarros, start = c(2018,1),frequency = 12)
ts_vendas
```
- Agora que temos uma série temporal, vamos plotar:
```{r, fig.align='center'}
forecast::autoplot(ts_vendas)
```

# Previsões com Modelos de Suavização Exponencial {data-background=imgs/background-1.jpg data-background-size=cover}

## Suavização Exponencial Simples
- Método da média simples: Leva em consideração todos os períodos;
- Método "Naive": Leva em consideração apenas o último período;
- Método da Suavização Exponencial: Leva em consideração a demanda observada nos períodos anteriores, porém faz com que o impacto dos períodos anteriores caia progressivamente.

Notação da Previsão: $\hat{y}_{t+h|t}$ 

Previsão para a demanda $y_{t+h}$, considerando dados disponiveis até $y_{t}$

Equação da Previsão:
$$\hat{y}_{t+h|t} = \alpha y_{t} + \alpha(1-\alpha)y_{t-1} + \alpha(1-\alpha)^2y_{t-2} + ... \ para \  0 \leq \alpha \leq 1$$

## Modelo de Suavização Exponencial Simples
Previsão: 
$$\hat{y}_{t+h|t} = l_t$$
Nível: 
$$l_t = \alpha y_t + (1-\alpha)l_{t-1}$$
O valor $\alpha$ é obtido minimizando os erros ao rodar o modelo em um set de teste.

## Estimando o Modelo com o R
- A função 'ses' (Simple Exponetial Smoothing) estima um modelo de suavização exponencial simples:
```{r}
dados_petroleo = window(oil, start= 1996)
previsao_petroleo = ses(dados_petroleo, h = 5) # Previsao para os próximos 5 anos
summary(previsao_petroleo)
```

- Visualizando a Previsão:
```{r}
autoplot(previsao_petroleo)
```

## Modelo de Suavização Exponencial com Tendência Linear - Holt
Previsão: 
$$\hat{y}_{t+h|t} = l_t + h b_t$$
Nível: 
$$l_t = \alpha y_t + (1-\alpha)(l_{t-1}+b_{t-1})$$
Tendência:
$$b_t = \beta *(l_t-l_{t-1}) + (1-\beta)b_{t-1}$$

## Estimando o Modelo com o R
- A função 'holt' (Simple Exponetial Smoothing) estima o modelo de Holt (que considera a tendência): 
```{r}
previsao_petroleo_holt = holt(dados_petroleo, h = 5) # Previsao para os próximos 5 anos
autoplot(previsao_petroleo_holt)
```

- Também podemos observar os parâmetros estimados para o modelo: 
```{r}
summary(previsao_petroleo_holt)
```

## Modelo de Holt com "Damp"
- Podemos utilizar o modelo Holt com "Damp", pressupondo que o crescimento não será linear no longo prazo. 

Previsão: 
$$\hat{y}_{t+h|t} = l_t + (\phi+\phi^2+...+\phi^h) b_t$$

Nível: 
$$l_t = \alpha y_t + (1-\alpha)(l_{t-1}+\phi b_{t-1})$$

Tendência:
$$b_t = \beta *(l_t-l_{t-1}) + (1-\beta) \phi b_{t-1}$$
O parâmetro $\phi$ é entre 0 e 1. Se o parâmetro for igual a 1, o crescimento será linear.

Utilizando o Modelo de Holt com "Damp":
```{r}
previsao_petroleo_holt = holt(dados_petroleo, h = 15, PI = F)
previsao_petroleo_holt_damp = holt(dados_petroleo, h = 15, damped = T, PI = F) # Previsao para os próximos 5 anos
autoplot(dados_petroleo) + 
  autolayer(previsao_petroleo_holt, series="Holt Linear") + 
  autolayer(previsao_petroleo_holt_damp, series="Holt com Damp")
```

## Modelo de Suavização Exponencial com Tendência e Sazonalidade - Holt-Winters
- Método Aditivo: Adequado quando a amplitude dos ciclos de sazonalidade não está correlacionada ao tempo.
- Método Multiplicativo: Adequado quando a amplitude dos ciclos de sazonalidade está correlacionadao ao tempo.

## Modelo Holt-Winters Aditivo

Previsão: 
$$\hat{y}_{t+h|t} = l_t + hb_t + s_{t-m+h_m^+}$$

Nível: 
$$l_t = \alpha (y_t-s_{t-m}) + (1-\alpha)(l_{t-1}+b_{t-1})$$

Tendência:
$$b_t = \beta *(l_t-l_{t-1}) + (1-\beta) b_{t-1}$$

Sazonalidade:
$$b_t = \gamma(y_t - l_{t-1 - b_{t-1}}) + (1-\gamma)s_{t-m} $$
$s_{t-m+h_m^+}$: componente de sazonalidade do último ano de dados disponíveis.
$m$: Período de sazonalidade.
A média do componente de sazonalidade tende a zero.

## Modelo Holt-Winters Multiplicatio

Previsão: 
$$\hat{y}_{t+h|t} = (l_t + hb_t) s_{t-m+h_m^+}$$

Nível: 
$$l_t = \alpha \frac{y_t}{s_{t-m}} + (1-\alpha)(l_{t-1}+b_{t-1})$$

Tendência:
$$b_t = \beta *(l_t-l_{t-1}) + (1-\beta) b_{t-1}$$

Sazonalidade:
$$b_t = \gamma  \frac{y_t}{l_{t-1} + b_{t-1}} + (1-\gamma)s_{t-m} $$
$s_{t-m+h_m^+}$: componente de sazonalidade do último ano de dados disponíveis.
$m$: Período de sazonalidade.
A média do componente de sazonalidade tende a 1.

## Exemplo - Holt-Winters Aditivo
Relembrando a série de anti-glicêmicos.
```{r fig.align='center'}
# Produção de Gás na Austrália
autoplot(a10) + ylab("Demanda AntiDiabeticos")
```

Realizando a Previsão:
```{r fig.align='center'}
# Produção de Gás na Austrália
previsao_anti_diab_aditivo = hw(a10, seasonal = "additive", PI= F)
previsao_anti_diab_multiplicativo = hw(a10, seasonal = "multiplicative", PI = F)
autoplot(a10) + ylab("Demanda de Remédios") +
  autolayer(previsao_anti_diab_aditivo, series="HW Add.") + 
  autolayer(previsao_anti_diab_multiplicativo, series="HW Mult.")

```

## Desafio:
- Colete dados de demanda de diferentes produts em sua empresa;
- Verifique quais são as técnicas de previsão aplicadas a estes produtos;
- Identifique se há ou não tendência e sazonalidade;
- Aplique os métodos aprendidos;
- Proponha um modelo de previsão novo;
- Compare a acurácia do novo modelo em relação ao que existe atualmente na empresa.


# Mais Aspectos Técnicos {data-background=imgs/background-1.jpg data-background-size=cover}

## O modelo "Naive"
- O modelo "naive" simplesmente pressupõe que o futuro repetirá o passado, logo a previsão é correspondente ao último valor observado.
```{r, fig.align='center'}
previsao = naive(oil)
autoplot(oil, series="Dados") + 
  xlab("Ano") +
  autolayer(fitted(previsao), series = "Previsao") + 
  ggtitle("Produção de Petróleo na Arábia Saudita")
```


## Observando os Erros
- Os erros também podem ser plotados. Espera-se que os erros sejam "white noise". Se isso é verdade, é provável que o modelo tenha captado toda a informação disponível nos dados.
```{r, fig.align='center'}
autoplot(residuals(previsao))
```

## Pressupostos sobre os Erros
- Os erros deveriam ser não-correlacionados;
- Os erros devem ter média zero;
Propriedades úteis:
- Variância Constante;
- São normalmente distribuídos.

## Verificando Pressupostos sobre os Erros
- A função 'checkresiduals' verifica os pressupostos indicados anteriormente. Espera-se que o resultado do p-valor do Ljung-box seja acima de 0.05, indicando que os erros não são correlacionados.
```{r, fig.align='center', fig.height=3}
checkresiduals(previsao)
```
## O que fazer se os erros não forem normais?
- Ainda assim, as previsões podem ser boas e podem ser utilizadas, porém os intervalos de predição podem ser muito justos ou amplos em função deste problema.

## Training and Test Sets
- Traning Set: Parte dos dados que você utiliza para construir o modelo.
- Test Set: Parte dos dados que você utiliza para testar o modelo.
- O test set não pode ser usado para calcular a previsão.
- Um modelo que se ajusta bem aos dados de treinamento não necessáriamente terá uma boa previsão;
- É comum construirmos um modelo altamente complexo que possui poucos erros nos dados de treinamento, porém gera péssimas previsões. Isto é chamado de **overfitting**, e deve ser evitado.


## Medidas de Acurácia da Previsão
- Mean Absolute Error: $MAE = avg(|e_t|)$
- Mean Square Error: $MAE = avg(|e_t^2|)$
- Mean Absolute Percentage Error: $MAPE = 100 * avg(|e_t/y_t|)$
- Mean Absolute Scaled Error: $MASE = MAE / Q$

## Exemplo com um Modelo Naive
- Separamos o modelo em duas partes, e geramos um modelo naive para ilustrar este ponto:
```{r}
treinamento = window(oil, end=2003)
teste = window(oil, start= 2004)
previsao = naive(treinamento,h = 10) # h = Número de períodos a prever
autoplot(previsao) + 
  ylab("Vendade Petróleo") + 
  autolayer(teste, series = "Dados de Teste")
```

## O Comando Accuracy
- Usar o Comando Accuracy para observar o modelo:
```{r}
accuracy(previsao, teste)
```

## Obtendo Mais Séries de Dados reais:
- O agregador de dados [Quandl](https://www.quandl.com/) possui milhares de séries temporais disponíveis diretamente no R, pela biblioteca Quandl.
- Exemplo: obtendo a série do índice Bovespa
```{r, eval=F}
library(Quandl)
ts_bovespa = Quandl("BCB/7", type = "ts")
autoplot(ts_bovespa)
```
